【裁判字號】    99,上訴,2694
【裁判日期】    991028
【裁判案由】    家暴殺人未遂
【裁判全文】
臺灣高等法院刑事判決                99年度上訴字第2694號
上  訴  人  臺灣桃園地方法院檢察署檢察官
被      告  乙○○
選任辯護人  邱奕澄律師（扶助律師）
            林珪嬪律師（扶助律師）
上列上訴人因被告家暴殺人未遂案件，不服臺灣桃園地方法院98
年度訴字第981 號，中華民國99年6月4日第一審判決（起訴案號
：臺灣桃園地方法院檢察署98年度偵字第4863號），提起上訴，
本院判決如下：
    主  文
原判決撤銷。
乙○○殺人未遂，處有期徒刑貳年。緩刑伍年，緩刑期間付保護
管束。
    事  實
一、乙○○與丙○○（已成年）間為父子關係，二人為家庭暴力
    防治法第3條第3款所列之家庭成員。緣丙○○自8 歲時患有
    頑性癲癇且領有身心障礙手冊，致乙○○產生排拒、歧視丙○○之心理，適乙○○自97年9 月間起開始失業，且處於情
    感性精神病（俗稱躁鬱症，或稱雙極性情感疾患）之憂鬱期
    ，認知與判斷能力受憂鬱症狀之影響而減損，致其辨識行為
    違法及依行為違法之辨識而行為之能力顯著減低，為精神耗
    弱之人，因不滿丙○○時常為求能回署立桃園醫院附設療養
    院住院而吵鬧，心情煩悶，竟基於殺人之犯意，於98年1 月
    28日下午5時許，駕駛車牌號碼MK-3006號自用小客車，至桃
    園縣平鎮市○○路東方之星大樓丙○○兄長張永明住處，向
    丙○○謊稱將帶其至署立桃園醫院附設療養院住院而接出丙○○後，先將丙○○帶往桃園縣龍潭鄉九龍村宋秀蘭（乙○○之母）住處停留，再於98年1 月29日凌晨某時許，駕駛上
    開自小客車將丙○○帶至桃園縣桃園市縣政府附近某處後，
    在車內拿出預藏之水果刀指向丙○○，威脅丙○○稱：「給
    你三個選項」、「吃安眠藥去死、拿刀子自殺不然現在出去
    給車子撞死」、「你不選的話，我就直接餵你吃安眠藥」等
    語，致使丙○○心生畏怖，選擇服用安眠藥，乙○○遂提供
    含Benzodiazepine成分之鎮靜安眠藥數十顆及啤酒1 罐，令
    丙○○搭配服用。嗣乙○○於98年1月29日下午1時許，駕駛
    上開自用小客車搭載已陷於昏迷狀態之丙○○返回桃園縣平
    鎮市○○路201 巷30弄25號住處，向配偶甲○○稱：「你兒
    子很有勇氣，我命令他吃藥結果兩包都吃下去，還買酒給他
    配著吃，他就真的配著吃藥，我叫他吃完藥後自己出去給車
    子撞，你兒子說不要」「人已經差不多了、在車上」。甲○○旋報警處理，並將丙○○送醫救治，丙○○始倖免於難。
二、案經甲○○訴由桃園縣政府警察局平鎮分局報請臺灣桃園地
    方法院檢察署檢察官偵查起訴。
    理  由
甲、程序部分：
一、按被告以外之人於審判外之言詞或書面陳述，除法律有規定
    者外，不得作為證據，刑事訴訟法第159條第1項固定有明文
    ；惟被告以外之人於審判外之陳述，雖不符同法第159條之1
    至第159之4之規定，而經當事人於審判程序同意作為證據，
    法院審酌該言詞陳述或書面陳述作成時之情況，認為適當者
    ，亦得為證據。又當事人、代理人或辯護人於法院調查證據
    時，知有第159條第1項不得為證據之情形，而未於言詞辯論
    終結前聲明異議者，視為有前項之同意，同法第159條之5第
    1、2項亦定有明文。被告及其辯護人就證人丙○○、甲○○
    等於警詢及偵查中陳述之證據能力，於準備程序中已陳明不
    爭執之意旨，本院於審理時提示上揭證人等於警詢及偵查中
    陳述內容並告以要旨，且經公訴人、本案被告及其辯護人表
    示意見，當事人已知上述陳述乃審判外陳述，均未於言詞辯
    論終結前對該等記載審判外陳述筆錄之證據資格有何異議，
    依據首開規定，應視為被告已有將上開證人審判外陳述作為
    證據之同意，本院審酌上開證人審判外陳述作成時之情況，
    並無不能自由陳述之情形，亦未見有何違法取證或其他瑕疵
    ，且與待證事實具有關聯性，認為以之作為證據應屬適當，
    而得作為證據，合先陳明。
二、社工人員王若芸於原審準備程序所為陳述，未依法踐行具結
    之程序，無證據能力，不得作為認定事實之依憑。
乙、實體部分：
一、訊之被告乙○○固不諱曾提供安眠藥及酒類供其子丙○○服
    用，惟矢口否認有何犯行，辯稱：伊請丙○○幫忙做家事，
    允諾每次給與100 元之獎勵，但是丙○○仍然不願意做家事
    ，所以伊才帶丙○○出門，希望丙○○不要每天在家躺著、
    不要吵著要回去醫院；伊給丙○○選擇吃安眠藥、給車撞、
    拿刀捅或回家乖乖做事，也有拿刀嚇唬丙○○要他乖乖隨伊
    回去工作，目的是希望丙○○振作，但是丙○○自己選擇要
    吃安眠藥，伊當下趕到心死。伊與丙○○均無致死之意思，
    否則伊不會提出選項供丙○○決定，也不會於丙○○服藥後
    駕車載丙○○回去求救云云。
二、經查：
  (一)上開事實，業據被害人丙○○於警詢時，證述稱：伊父於晚
    上去伊兄張永明住處找伊，說要帶伊去署立桃園醫院附設療
    養院住院，伊就跟他走。爸爸開車載伊，沒有直接去桃療，
    載伊去奶奶宋秀蘭家（龍潭鄉○○村○○○○○道待多久，
    爸爸又開車載伊離開，他在車上睡覺醒來後就拿出一把切水
    果用的小刀，用手拿著刀抵著伊脖子左邊說：「給你三個選
    項」、「吃安眠藥去死、拿刀子自殺不然現在出去給車子撞
    死」、「你不選的話，我就直接餵你吃安眠藥」。那時候伊
    很害怕，害怕爸爸手上拿的那把刀就從伊脖子割下去。所以
    伊才說要吃安眠藥。爸爸拿藥給伊，伊就配著啤酒1 罐喝光
    服藥下去。伊就手上抓著一大把，大概有好幾十顆，因為安
    眠藥的顆粒很小，伊吞服一次後，手上還有2 顆，再吞下去
    就吃完了。之後伊就不知道怎麼回事等語（見偵查卷第13頁
    至第17頁）。及證人甲○○於警詢時供證稱：伊於98年1 月
    29日下午約13時在家中，伊先生乙○○駕駛伊所有之自小客
    車MK-3006號載著伊兒子停在家門外，上2樓來告訴伊說：「
    你兒子很有勇氣，我命令他吃藥結果兩包都吃下去，還買酒
    給他配著吃，他就真的配著吃藥，我叫他吃完藥後自己出去
    給車子撞，你兒子說不要」「人已經差不多了、在車上」。
    伊聽到他說這些話，就趕緊下樓要去救伊兒子，乙○○還阻
    止伊，伊就趕緊請求警方協助送醫，等待救護人員趕到時伊
    兒子已經昏迷叫都叫不醒，伊隨著救護車一起去醫院。看到
    救護車到來時伊先生隨即離去不見蹤影也不知去向。丙○○
    八歲時才患有頑性癲癇且領有身心障礙手冊，自從那時起伊
    先生就對伊次子丙○○有歧視且心理層面上並不接受這孩子
    。丙○○送到醫院時有作緊急處置，發現伊兒子腸胃內有藥
    物殘留，經醫院生化檢驗報告顯示以及醫生也告知伊說丙○○體內腸胃殘留安眠藥（見偵查卷第19頁、第20頁至第21頁
    ）。核與被告於警詢時供稱：伊於98年1 月28日下午約17時
    去平鎮市○○路東方之星大樓丙○○兄長住處找丙○○，伊
    駕駛伊配偶所有之自用小客車MK-3006 號載著丙○○前往龍
    潭鄉九龍村伊母親家。在龍潭停留不曉得多久，又開車載丙○○到桃園市轄區桃園縣政府所在地附近之省道路旁停下來
    。伊曾持刀、刀尖對著丙○○說「我讓你選：吃安眠藥、拿
    刀去自殺不然出去給車撞死」這些話沒錯，刀尖是朝著他。
    伊承認曾對妻子甲○○說：「你兒子很有勇氣，我命令他吃
    藥結果兩包都吃下去，還買酒給他配著吃，他就真的配著吃
    藥下去，我叫他吃完藥後自己出去給車子撞，你兒子說不要
    」「人已經差不多了、在車上」這些話，伊沒有跟著去醫院
    。伊對丙○○有心結沒錯。因為他從小罹病後，伊就一直歧
    視他無法接受，心裡一直有殺害他的意圖，因為伊感覺真的
    很痛苦。伊知道丙○○一次服用3、40 顆安眠藥有危險性。
    但伊沒有阻止他，沒有想阻止他，也沒有報警或送醫。伊只
    有從桃園開車載丙○○回平鎮住處，大約開1 個小時。看丙○○母甲○○要不要救他等語（見偵查卷第4頁、第5頁至第
    6頁、第10頁、第11頁）相符。且有水果刀1把扣案可資佐證
    ，應可信實。被告與丙○○間為父子關係，尚有戶口名簿影
    本存卷可稽（見偵查卷第27頁）。
  (二)被害人丙○○於98年 1月29日送醫急診，於其血液檢體中驗
    出Benzodiazepine，濃度高達250ng/ml，診斷為藥物過量，
    且有吸入性肺炎，有壢新醫院98年1 月30日診斷證明書及生
    化檢驗單在卷可稽（見偵查卷第24頁至第25頁），堪認被告
    提供丙○○服用之安眠藥。而Benzodiazepine為某類鎮靜安
    眠藥的統稱，正常人數值應為0。丙○○為250 ng/ml，故臨
    床表現為：意識不清、昏迷指數10分，符合BZD 的作用。患
    者有吸入性肺炎，可能因BZD 引起的意識不清所導致。如不
    急救，可能因為藥物引起呼吸抑制、血壓降低，導致身體缺
    氧，此外可能有橫紋肌溶解症，可能造成身體的危害及生命
    危險，另吸入肺炎如不治療會演變成敗血症危及生命，亦有
    壢新醫院99年2月12日壢新醫字第2010020092號函、99年3月
    22日壢新醫字第2010030179號函等存卷可按（見原審訴字卷
    第116頁、第132頁）。顯示被告提供丙○○服用之安眠藥為
    含Benzodiazepine成分之鎮靜安眠藥，且服用之數量有致命
    之危險。對此致命之危險，被告不諱其有所認識（見偵查卷
    第10頁），倘被告果如嗣後所辯，僅係提供選項，目的在使
    丙○○振作，無何殺意，縱丙○○選擇服藥，被告應不至於
    提供安眠藥予丙○○；倘丙○○確有服用之意，被告亦應會
    加以勸阻；若丙○○誤服之，被告亦應就近送醫求援，豈有
    捨近求遠，由桃園市駕車1 小時返回平鎮住處，交甲○○處
    置之理？矧被告因嫌惡丙○○，嘴邊經常說要讓丙○○死，
    因為他是廢物沒有用，他解脫我們也解脫，被告最近失業時
    ，會常說要帶丙○○去死，復據證人甲○○於警詢及偵查中
    證述歷歷（見偵查卷第21頁）。被告於警詢中尚供認其有殺
    意，及以刀威脅丙○○服藥，丙○○選擇服藥，其亦無加以
    阻止之想法及行為（見偵查卷第6 頁、第10頁、第11頁）。
    證人即警員林嘉偉於原審結稱：98年1 月底時，甲○○本來
    前天晚上有來派出所報警說小孩子不見了，到隔天中午她突
    然打電話到派出所說需要協助小孩子送醫，我們就去她報案
    的地址，就是被告中庸路住處查看，看到被告開一輛車子停
    在住處前面，與站在車外知甲○○講話，我們快到時看見被
    告又突然把車開走，因為速度很快沒有追到被告，我們就先
    回派出所，後來約隔5 分鐘被告自行開車到平鎮派出所那邊
    ，甲○○也有來派出所，伊看到車上有小孩，是被告之小孩
    昏迷躺在後座，甲○○說不知道小孩吃什麼東西昏迷不醒，
    我們就先叫救護車將小孩送醫急救等語（見原審訴字卷第50
    頁），與證人即告訴人甲○○於警詢所述伊趕緊下樓要去救
    伊兒子，乙○○還阻止伊，伊就趕緊請求警方協助送醫等語
    （見偵查卷第19頁），亦無不合，猶顯示被告非無延誤被害
    人送醫之舉措。俱徵其確有殺人之認識與意欲無疑。
  (三)被告雖以其提供丙○○之選項，尚有「回家乖乖做事」，用
    意在使丙○○振作，無殺人之意思云云為辯。惟遍閱被告二
    次接受警詢之供述，及證人即被害人丙○○、配偶甲○○警
    詢中之供證，均無一語提及被告曾提供此等選項或類似之命
    題供丙○○選擇，亦無字片語敘述被告於本件行為中或行為
    前後曾責求其子丙○○振作，或要丙○○隨被告回家協助家
    事；於 98年3月20日檢察官偵訊時，始見被告及被害人丙○○一致陳稱被告尚要丙○○選擇回家乖乖做事（見偵查卷第
    34頁、第39頁），證人即告訴人甲○○於當次偵訊中亦一反
    其於警詢中代丙○○提出告訴之立場，表示被告很善良，只
    是最近失業，脾氣比較不好，比較沒有愛心，希望可以讓他
    到創世基金會照傾植物人云云（見偵查卷第34頁）。抑且被
    告如係欲令丙○○振作，回家做事，無何殺意，豈有坐視丙○○服用大量安眠藥，及於其服藥昏迷後，不即時就近送醫
    求診之理，亦已如前述。足見所謂「回家乖乖做事」之選項
    ，顯不副實，洵屬事後迴護串飾之詞，不能資為有利於被告
    認定之依憑。
  (四)被告於行為時之精神狀態，經原審送請鑑定結果，認被告個
    性暴躁易怒、衝動控制力較差、有酒精濫用之習慣多年，97
    年9 月開始失業，經濟壓力大，心情煩悶，並想戒酒，案發
    當日，因其罹患癲癇與智能不足、甫自桃療出院之次子不斷
    吵鬧，要被告帶其至桃療再度住院，令被告心情更加煩悶，
    案發後，被告被送至本院精神科急性病房住院治療，診斷為
    憂鬱症，復於98年4月14日至98年5月25日因躁症發作，再度
    於本科住院。依其病史推斷，被告於案發當時，應處於情感
    性精神病（俗稱躁鬱症，或稱雙極性情感疾患）之憂鬱期，
    雖其意識清楚可知道自己之作為，但案發當時之行為應已受
    其憂鬱症狀影響，而致認知能力與判斷能力減損之情形，案
    發當日之行為應非完全正常心智所做之決定，推斷被告案發
    當時應已達「精神耗弱」之程度，有國軍桃園總醫院98年10
    月7日醫桃企管字第0980002428 號函檢附之在卷可憑（見98
    年度審訴字第979 號卷第43頁至第44頁）。合依前揭事證及
    上開精神鑑定報告結果，本件被告自97年9 月間起開始失業
    ，且處於情感性精神病（俗稱躁鬱症，或稱雙極性情感疾患
    ）之憂鬱期，認知與判斷能力受憂鬱症狀之影響而減損，致
    其辨識行為違法及依行為違法之辨識而行為之能力顯著減低
    ，為精神耗弱之人，因不滿丙○○時常為求能回署立桃園醫
    院附設療養院住院而吵鬧，心情煩悶，而萌生殺意之事實，
    應可認定。
三、綜上，被告所辯，無非避就卸責之詞，不足採信；本案事證
    明確，被告犯行堪予認定，應依法論科。
四、按家庭暴力防治法所稱家庭暴力，係謂家庭成員間實施身體
    或精神上不法侵害之行為。而家庭暴力罪，則謂家庭成員間
    故意實施家庭暴力行為而成立其他法律所規定之犯罪。被告
    乙○○與被害人丙○○間為父子關係，具有家庭暴力防治法
    第3條第3款所列直系血親之家庭成員關係。被告上開對被害
    人為身體之不法侵害，係犯刑法第271 條第2項、第1項殺人
    未遂罪。亦屬家庭暴力防治法第2條第2款所稱之家庭暴力罪
    。被告於實施殺人未遂行為時，雖尚有持刀威脅被害人服藥
    之危險行為，惟此前階段之對被害人生命法益構成危險之行
    為應為不法內涵密接層昇之對被害人生命法益施以實害之殺
    人未遂行為所吸收，不另論罪。被告殺人未遂之行為，所生
    危害較既遂犯為輕，是依刑法第25條第2 項後段規定，按既
    遂犯之刑減輕之。又被告於行為時因憂鬱症之精神障礙影響
    ，認知與判斷能力減損，致其辨識行為違法及依行為違法之
    辨識而行為之能力顯著減低，可責之程度應與智慮健全者有
    別，是依刑法第19條第2 項遞減其刑。復次，被害人丙○○
    自8 歲開始出現癲癇症狀，於83年6月7日經林口長庚醫院診
    斷為癲癇，長期在該院接受抗癲癇藥物治療，然癲癇控制不
    佳，並時有跌倒與頭部外傷之狀況。復於22歲開始出現慢性
    器質性腦徵候群症狀，包括聽幻覺、被害妄想、失眠與情緒
    不穩等，雖曾被帶往國軍龍潭醫院接受治療，但精神症狀仍
    持續出現，於96年11月13日因持續精神症狀與攻擊母親之行
    為，被送至桃園療養院接受住院治療，其癲癇穩定控制及精
    神症狀緩解，並於96年12月19日出院。因丙○○藥物順從性
    不佳，家庭支持有限且衝突不斷，97年1月30日至97年2月14
    日、97年11月18日至98年1月12日、98年2月7日至98年4月23
    日及98年6月3日至98年9月1日均在桃園療養院再次住院，目
    前仍偶有癲癇發作情形，尚須繼續接受抗癲癇藥物治療，而
    精神症狀部分可於門診接受規則追蹤治療，有桃園療養院99
    年1 月26日桃療醫字第0990000522號函暨丙○○病歷資料影
    本及長庚醫院99年3 月23日長庚院法字第0082號函在卷可憑
    （見原審訴字卷第59頁至第116頁、第133頁）。證人即告訴
    人甲○○亦多次以書狀陳報及於原審結稱：丙○○有智能輕
    度障礙、癲癇、器質性精神疾病，綜合起來為中度障礙等級
    ，其從8 歲發生癲癇症狀之後就一直在長庚治療，器質性精
    神疾病是96年讀高中暑假時才發現，始帶他到桃療強制治療
    ，並確認是器質性精神病，94年左右兵單來時要做健檢，才
    確定他有輕度智能障礙，家人在照顧上有很大之壓力。丙○○在98年1月28日案發時的那段期 間每天都吵著要住院，不
    然就是每天躺在床上不吃東西，抗議他要住院的事情，一直
    吵著說要去桃療，其實他才出院沒有多久，而且並沒有工作
    ，每天躺在床上，什麼事情都不做等語（見原審訴字卷21頁
    至第22頁、第52頁至第53頁）。被告於警詢及偵查時亦表示
    ：丙○○有多重身心障礙，養到這種兒子，伊很痛苦，那天
    丙○○吃完安眠藥後昏迷，伊也想跟他一起死等語（見偵查
    卷第5 頁、第40頁）。顯示被害人丙○○罹患癲癇等精神疾
    病已久，被告乙○○及告訴人甲○○長期照護之，負擔沈重
    ，至為辛勞。而被告前無犯罪紀錄（見卷內本院被告前案紀
    錄表），非怙惡不悛之屬，自身亦罹患憂鬱症，且因失業，
    壓力倍增，心力交瘁，其因一時衝動，肇此犯行，致罹重典
    ，客觀上足以引起一般同情，犯罪之情狀顯可憫恕，科以依
    法減輕後之最低刑期尤嫌過重，是依刑法第59條規定，遞予
    酌減其刑。
五、原審疏未詳查，輕信被告之辯解而為無罪之諭知，容有未洽
    ；公訴人上訴指摘原判決不當，為有理由，應由本院予以撤
    銷改判。爰審酌被告著手剝奪自己骨肉生命之行為，雖然未
    遂，然於法難容，應予非難，兼衡其具國中畢業之智識程度
    、現待業中、家境小康（以上智識程度、生活狀況，見警詢
    筆錄人別欄查註）、素行、所受刺激、所用手段、所生危害
    、及犯罪後態度等一切情狀，量處如主文第二項所示之刑，
    資為懲儆。末查：被告前無犯罪紀錄，有本院被告前案紀錄
    表在卷可憑，被害人丙○○於偵查中已表示不願見父親被抓
    去關等語（見偵查卷第35頁），告訴人甲○○於偵查、原審
    及本院，均一再為被告求情，宥恕被告，被告歷此教訓，應
    知戒慎自重，其所宣告之刑以暫不執行為適當，是併諭知緩
    刑5 年，緩刑期間付保護管束，用資惕勵，期其善體甲○○
    、丙○○求全之忱，確實自新。扣案水果刀1 把，被告否認
    係其所購，且無積極證據足證確屬被告所有，又非違禁物，
    本有其適當用途，為免滋執行之疑義與困難，未併為沒收之
    宣告。
據上論結，應依刑事訴訟法第369條第1項前段、第364條、第299
條第1項前段，刑法第271條第2項、第1項、第25條第2 項後段、
第19條第2項、第59條、第74條第1項第1款、第93條第1項，家庭
暴力防治法第38條第1項，判決如主文。
本案經檢察官陳玉珍到庭執行職務。
中    華    民    國    99    年    10    月    28    日
                     刑事第十二庭  審判長法  官  蔡永昌
                                         法  官  林孟宜
                                         法  官  蔡新毅
以上正本證明與原本無異。
如不服本判決，應於收受送達後10日內向本院提出上訴書狀，其
未敘述上訴之理由者並得於提起上訴後10日內向本院補提理由書
（均須按他造當事人之人數附繕本）「切勿逕送上級法院」。
                                         書記官  賴立旻
中    華    民    國    99    年    10    月    29    日
※附錄：本案論罪科刑主要法條全文
中華民國刑法第271條第1項、第2項
（普通殺人罪）
殺人者，處死刑、無期徒刑或 10 年以上有期徒刑。
前項之未遂犯罰之。

司法院資訊處製作；財團法人民間司法改革基金會備份。
